臺灣板橋地方法院刑事裁定　　　　　　 100年度聲判字第15號
聲　請　人
即　告訴人　邱柏元
代　理　人　廖大彭律師
被　　　告　陳志明
　　　　　　林照鵬
　　　　　　賴全林
上列聲請人因重利案件，不服臺灣高等法院檢察署檢察長民國99
年12月2 日駁回再議之處分（99年度上聲議字第2131號），聲請
交付審判，本院裁定如下：
    主  文
本件陳志明部分交付審判。
其他聲請駁回。
    理  由
一、聲請交付審判意旨略以：聲請人即告訴人於民國99年3 月間
    ，透過當兵的學弟李正欽介紹向被告陳志明借款新臺幣（下
    同）40萬元，雙方約定每15日為1 期，每期利息2 萬元，借
    款時已先扣除第1 期與第2 期利息共計4 萬元，聲請人實拿
    36萬元，被告陳志明除要求被告簽發面額各10萬元的本票共
    4 紙外，另要求邱秋義擔任保證人，在上開4 紙本票上簽名
    ，聲請人雖前後支付利息約10萬元予被告陳志明，終究無力
    繼續繳納借貸之利息與償還本金，被告陳志明、林照鵬、賴
    全林於99年9 月12日19時50分許，一同將聲請人押至邱秋義
    所經營而位於新北市○○區○○路25之1 號，要求邱秋義出
    面償還聲請人之借款，經邱秋義之配偶林美惠報警處理，始
    經查獲，故被告陳志明、林照鵬、賴全林均涉有刑法第344
    條之罪嫌。詎臺灣板橋地方法院檢察署檢察官不查，竟未斟
    酌採納證人邱秋義有關本案借款利息確為每月10分之證詞，
    僅片面採納李正欽之證詞，認被告陳志明原與聲請人合夥，
    後來改借貸，並無談到利息等語，因證人李正欽所謂原合夥
    改借貸，以及有關聲請人未曾支付薪資予李正欽之陳述，均
    與事實不符，且證人李正欽所謂並無談到利息一節，究係指
    證人李正欽不清楚聲請人與被告陳志明間之金錢借貸有無約
    定利息，抑或明確聽聞被告陳志明與聲請人約定金錢借貸無
    須任何利息，並非明確，竟以證人李正欽前述有瑕疵之證詞
    ，遽認被告陳志明等3 人均未涉犯重利，而就重利部分為不
    起訴處分。雖經聲請人聲請再議，臺灣高等法院檢察長亦未
    詳予斟酌證人邱秋義之證詞，即逕認證人邱秋義所為證言，
    無足認被告陳志明等3 人涉有重利情事，即逕認原不起訴處
    分之認事用法均無不合，而予維持，顯亦有所違誤，爰依法
    聲請交付審判等語。
二、按刑事訴訟法第258 條之1 規定告訴人得向法院聲請交付審
    判制度，係參考德日之規定而增訂，其目的係為對於檢察官
    起訴裁量之制衡，除貫徹檢察機關內部檢察一體之原則所含
    有之內部監督機制外，另宜有檢察機關以外之監督機制；告
    訴人於不服上級檢察署之駁回處分者，得向法院聲請交付審
    判，由法院介入審查，以提供告訴人多一層救濟途徑（刑事
    訴訟法第258 條之1 立法理由參照）。從而，本條之適用一
    方面係強制告訴人先循檢察機關內部之監督機制救濟無效果
    後，始由法院為之，法院有最終審查權，另方面亦促使檢察
    機關內部省視其不起訴處分是否妥當；故交付審判之制度雖
    賦予法院於告訴人交付審判之聲請裁定准否前，可依同法第
    258 條之3 第3 項規定為「必要之調查」，然法院於審查交
    付審判之聲請有無理由時，應以審酌告訴人所指摘不利被告
    之事證未經檢察機關詳為調查或斟酌，或不起訴處分書所載
    理由與事實不符或違背經驗法則、論理法則及證據法則為限
    ，方符本條係為制衡檢察官起訴裁量權之立法意旨，合先敘
    明。
三、經查：
  (一)聲請人係於99年3 月5 日向被告陳志明借貸40萬元，先行預
    扣利息4 萬元，被告陳志明實際交付聲請人之金額為36萬元
    ，雙方並約定每15日為1 期，每期利息2 萬元一節，業據聲
    請人陳稱甚詳，並有借據1 紙與本票4 紙在卷可佐（見偵查
    卷第46頁至第48頁），堪認被告陳志明確涉有重利罪嫌。且
    依前述之借據1 紙與本票4 張，均有保證人邱秋義之簽名，
    顯見聲請人與被告陳志明間之金錢關係，邱秋義確實有在場
    ，則邱秋義就聲請人與被告陳志明間之金錢借貸關係，究為
    合夥或借貸，如為借貸則是否約定利息以及利息若干，乃居
    於關鍵地位，且聲請人係透過李正欽之介紹而向被告陳志明
    借款，顯示李正欽與被告陳志明之間，具有一定之情誼，李
    正欽之證述是否客觀、中立，有無偏頗被告陳志明，均待斟
    酌，而檢察官於99年10月22日傳訊證人邱秋義到案時，並未
    就被告陳志明與聲請間之金錢關係，對邱秋義進行訊問，致
    無從釐清被告陳志明與聲請人間之金錢關係究為借貸或合夥
    ，如為借貸，有無收取利息，以及證人李正欽之證詞是否與
    事實相符，原不起訴處分及臺灣高等法院檢察署之駁回再議
    決定，均未依職權傳喚證人邱秋義到庭釐清，僅片面採納介
    紹人李正欽之證詞，認定被告陳志明未涉犯重利罪嫌，尚有
    未洽，從而聲起人就被告陳志明涉犯重利部分為交付審判之
    聲請，為有理由，應予准許。
  (二)依聲請人歷次於警詢、偵查及本院100 年4 月11日所為之陳
    述，借貸款項與向其收取利息者乃被告陳志明，與被告林照
    鵬、賴全林無關，此外，亦無任何證據顯示被告林照鵬、賴
    全林曾參與借貸款項予聲請人，並向聲請人收取與原本顯不
    相當利息之行為，是以臺灣高等法院檢察署檢察長認被告林
    照鵬、賴全林均未涉犯重利罪嫌，因而維持臺灣板橋地方法
    院檢察署檢察官此部分之不起訴處分決定，其採證與認事用
    法，核無違背經驗法則、論理法則與證據法則之處，聲請人
    就此部分聲請交付審判，難認有理由，應予駁回。
四、爰依司法院頒「法院辦理刑事訴訟案件應行注意事項」，敘
    明被告涉嫌之犯罪事實、證據及所犯法條如后，俾便被告行
    使防禦權，並利審判程序之進行：
  1.犯罪事實：陳志明於99年3 月5 日，趁邱柏元急需款項周轉
    時，竟基於重利之犯意聯絡，貸放40萬元元款項予邱柏元，
    約定每15日為1 期，每期收取利息2 萬元，向邱柏元收取與
    原本顯不相當即週年利率121.66% （計算式= 【利息金額2
    萬元/ 本金40萬元】×【365 天/ 息期天數15日】×100 ）
    之重利。嗣於99年9 月12日晚間7 時30分許，在新北市鶯歌
    區○○○路25之1 號為警查獲，並扣得邱柏元簽發交付與陳
    志明之借據1 紙與本票4 紙。
  2.所犯法條：刑法第344 條重利罪。
  3.證據：告訴人邱柏元之指訴、借據1 紙、本票4 紙。
五、依刑事訴訟法第258 條之3 第2 項，裁定如主文。
中    華    民    國   100    年    4     月    14    日
                  刑事第五庭  審判長法  官  胡堅勤
                                    法  官  盧軍傑
                                    法  官  高增泓
以上正本證明與原本無異。
本裁定關於准予交付審判之部分（即被告陳志明涉犯重利部分）
，被告陳志明得抗告，如被告陳志明不服此部分，應於裁定送達
後5 日內，向本院提出抗告狀；至於本裁定其餘部分，亦即駁回
被告林兆鵬、賴全林涉犯重利罪交付審判聲請部分，不得抗告。
                                    書記官  黃妍爾
中    華    民    國   100    年    4     月    14    日